【裁判字號】    95,上更(二),109
【裁判日期】    951212
【裁判案由】    偽造文書等
【裁判全文】
臺灣高等法院花蓮分院刑事判決     95年度上更(二)字第109號
上  訴  人  臺灣台東地方法院檢察署檢察官
被      告  甲○○
            丁○○
上列2人共同
指定辯護人  李泰宏律師
上列上訴人因被告等偽造文書等案件，不服臺灣臺東地方法院90
年度訴字第177號中華民國91年 6月19日第一審判決（起訴案號：
臺灣臺東地方法院檢察署89年度偵續1字第1號），提起上訴，經
最高法院發回更審，本院判決如下：
    主  文
上訴駁回。
    理  由
一、公訴意旨略以：甲○○與丁○○自民國（下同）82年5月5日
    起，以丁○○名義任互助會會首，召集劉仁雄等30餘人入會
    ，連同會首共計34會（會期應至85年2月5日），約定每會新
    台幣（下同）10,000元，每個月5日開標，底標1,000元，得
    標者應開立本票。嗣後劉仁雄因故退會，由丙○○接續，丙○○復因故退會，甲○○、丁○○ 2人明知丙○○已退會，
    仍於83年5月5日，基於共同之犯意聯絡，意圖為自己不法之
    所有及意圖供行使之用，偽造丙○○名義之署押及標單，並
    盜用丙○○之印章，偽造丙○○名義之本票多紙，持向其他
    會員行使而詐稱丙○○已得標云云，致使其他會員陷於錯誤
    ，而各交付該期會款7,800元（扣除標金2,200元）予甲○○
    、丁○○2人。因認被告甲○○、丁○○2人，均涉有偽造有
    價證券、行使偽造私文書及詐欺等罪嫌等語。
二、公訴人認被告甲○○、丁○○涉有前揭犯嫌，無非以告訴人
    指述歷歷，及被告 2人辯稱；丙○○確實有參加互助會，且
    交付印章委託其等代為處理會務，被告甲○○坦承：丁○○
    有幫助丙○○墊 5個月會款，被告丁○○坦承：丙○○有參
    加互助會，但中途說不參加了等語，與卷附互助單、丙○○
    為發票人名義之本票影本等，為其所憑之依據。訊之被告甲○○、丁○○均堅決否認有何公訴人所指述之犯行；甲○○
    辯稱：這個會都是丁○○在處理，伊不是很清楚，詳情是案
    發後才知道等語；丁○○辯稱：丙○○在之前就已經有跟過
    伊的會，所以他印章才會在伊這邊，而且在之前丙○○也都
    有委任伊處理他的會，在83年5月5日丙○○並未說要退10,0
    00元會，是後來才說要退會，起因是83年5月至8月份的會，
    他要伊幫忙標30,000元的會，但伊都沒有幫他標到會，他就
    說沒有能力負擔那10,000元的會而要求退會，後來伊有跟丙○○協議用他名義來跟會，他也有同意，由伊繼續付死會的
    會錢，後來因伊跟丙○○有嫌隙，他就利用那 2張本票來告
    伊，這個會總共開了30幾張本票，如果有詐欺，不可能只有
    2張本票流通在外未收回等語。
三、按犯罪事實應依證據認定之，無證據不得認定犯罪事實；又
    不能證明被告犯罪者，應諭知無罪之判決，刑事訴訟法第15
    4條第2項、第301條第1項分別定有明文。又告訴人之告訴，
    本以使被告受刑事追訴為目的，故其陳述是否與事實相符，
    自應調查其他證據，以資審認（最高法院69年台上字第1513
    號判決參照）。而認定被告有罪之事實，應憑證據，如未能
    發現相當之證據，或證據不足以證明，自不能以推測或擬制
    之方法以為裁判之基礎；且認定事實所憑之證據，其為訴訟
    上之證明，須達於通常一般之人均不致有所懷疑，而得確信
    其為事實之程度者，始得據為有罪之認定，倘其證明尚未達
    到此一程度而有合理之懷疑存在時，尚難為有罪之認定基礎
    ；另苟積極證據不足以為不利於被告事實之認定，即應為有
    利於被告之認定，更不必有何有利之證據（最高法院30年上
    字第 816號、40年台上字第86號、76年台上字第4986號判例
    參照）。經查：
（一）本件告訴人丙○○所指訴被告甲○○之事實為：甲○○於
      83年3月5日召集民間互助會，自任為會首，每會30,000元
      ，會員合計32名，詎甲○○明知告訴人丙○○並未參加其
      所召集之互助會，竟未經同意將告訴人丙○○列為該互助
      會之會員，並於83年10月間即宣布解散，並諉稱伊係受會
      員丙○○倒會影響而週轉不靈等情，認被告甲○○涉有偽
      造文書及詐欺罪嫌等語（詳87年度偵字第3108號偵查卷之
      告訴狀），顯與本件公訴人起訴之事實毫無關係；公訴人
      竟謂「本件被告甲○○犯行業據告訴人指述歷歷」云云，
      自乏依據。另公訴人所指「被告甲○○坦承：丁○○有幫
      助丙○○墊 5個月會款」一節，係被告甲○○回答檢察官
      所問「丙○○是否有參加你名義召的 3萬元會？」之答話
      ，與公訴意旨之事實毫無關連；公訴人以此據為被告犯罪
      之證據，亦顯無理由。至卷附互助單會首為丁○○，並非
      被告甲○○；丙○○為發票人名義之本票影本，並無證據
      顯示係被告甲○○所簽發，均無從據以認定被告甲○○有
      偽造有價證券、行使偽造私文書及詐欺犯行。
（二）本件告訴人丙○○在偵查中堅詞未跟過本件10,000元之互
      助會，會單是邱燕玉提供給伊才知悉有10,000元之會；亦
      未將其印章交予丁○○或楊伶櫻云云（詳85年偵字第2104
      號卷第 2頁、87年度偵字第2515號卷第14頁背面、第73頁
      背面、88年度偵續字第25號卷第39頁背面）。惟嗣經證人
      鄭宏源於偵查中具結證稱：告訴人丙○○曾參加被告丁○○所召集之10,000元互助會，並有將其印章交予被告楊伶
      儷等語（87年度偵字第2515號偵查卷第87頁背面、第88頁
      ），並經被告提出於85年5月初某日，在臺東市○○路199
      號多卡多服飾店商與告訴人對話內容之錄音帶及譯文（詳
      如後述）後，告訴人始在原審改稱：有參加上述10,000元
      之互助會，但在82年 5月20日就跟被告丁○○表示要退會
      了云云（見原審卷第17頁）。已見告訴人之指訴，非無瑕
      疵。
（三）告訴人曾將其印章交被告丁○○之妹楊伶儷委託其代為處
      理會款事宜之事實等情，業經證人鄭宏源於偵查中證述屬
      實（87年度偵字第2515號偵查卷第88頁）。而告訴人亦不
      否認曾將其印章交予楊伶儷，惟主張其印章係因孫秀女（
      原判決誤繕為孫「幼」女）向告訴人購買玉石，價值21,0
      00餘元，由孫女開立台東地區農會83年 4月間某日之取款
      條作為支付方法，因告訴人逾期不得領取，經孫女與農會
      聯絡後，不必重開取款條，僅要攜帶告訴人印章蓋章即可
      領取，告訴人遂交付印章及取款條予楊伶儷代為領取等語
      。惟訊之證人孫秀女則稱其向告訴人買受玉石有付現金，
      也有開過取款條交予告訴人去領錢，但並未與告訴人聯絡
      過取款條過期之事，亦未告訴丙○○說只要拿丙○○印章
      即可去農會領錢等語（本院上更(一)卷95年 2月16日準備程
      序筆錄第 4頁）。且金融機構在提款人用取款條領款時，
      行員只會核對取款條上付款人之印鑑章與留存在金融機構
      之印鑑章是否相符，並不需要領款人之印章，是告訴人所
      稱交付該印章之用途與常情不符，不足採信。由上開證人
      之證詞可知，告訴人交付該印章於證人楊伶儷之用途，確
      係用以處理互助會事宜，足見被告丁○○並無盜用告訴人
      之印章，用以偽造告訴人名義簽發本票。
（四）告訴人丙○○與被告2人及其他案外人等人，曾於85年5月
      初某日，至臺東市○○路 199號多卡多服飾店商談一事，
      為告訴人所不否認。而當時對話之內容，經被告加以連續
      錄音，並於臺灣臺東地方法院檢察署88年度偵續字第25號
      檢察官調查時提供檢察官當庭播放，該錄音帶中關於告訴
      人部分，經法務部調查局鑑定結果，認為與告訴人音質相
      同，有該局（88）陸(三)字第88072017號鑑定通知書 1紙在
      卷可稽。又該錄音帶經檢察官勘驗，認非假造，有該署勘
      驗筆錄附卷可稽，應可認為該錄音帶之內容為真實。由該
      錄音帶之譯文（見88年度偵續字第 25號偵查卷第46-48頁
      ）內容：甲○○：「你（指丙○○）之前有無跟他召的互
      助會」、丙○○：「有一次，也收到尾會款」、甲○○：
      「你是否有答應她（指丁○○）要再繼續參加她的會」、
      丙○○：「有答應，但後來又拒絕，為何你們又將我名字
      冠上」、甲○○：「當時丁○○不是跟你說，已經開會而
      且已代墊2、3個月會款，現在更名不方便，是否繼續用你
      的名字，當時你不是說只要會正常都沒關係」、丙○○：
      「我是說不要了，因為我沒有錢」、甲○○：「那當時收
      到會款後，你不將印章參加第 1次會的開立本票所用的印
      章拿走」、丙○○：「我那印章是要拜託楊伶儷去領衛生
      署孫幼女開給我的取款條去領錢用的」、甲○○：「那為
      何事隔2、3年了，你還不拿印章回去」、丙○○：「印章
      不拿回去，因為你們有時不在，就算不拿回去，也不可以
      蓋上」。可知蓋用於本件本票上之告訴人印章，係告訴人
      自行交予楊伶儷，並放在被告丁○○住處。而以告訴人年
      齡及所從事珠寶買賣工作觀之，定會知悉印章之重要性，
      應不能輕易交予他人，縱算交予他人，亦須儘速取回，以
      免遭他人不法使用，致生無法預測之後果。然告訴人竟將
      印章放在被告丁○○處達2、3年，期間不聞不問，縱如告
      訴人所述因遇不到被告，所以才未取回印章，惟其亦可要
      求被告丁○○寄還即可，益證告訴人稱其印章放在被告處
      係為委託楊伶儷取款，並非事實。又告訴人於79年即認識
      被告丁○○，並認被告丁○○為乾女兒，且曾在被告家中
      居住等情，業據證人游美麗、胡文榮、羅壽來及鄭宏源迭
      於原審86年度易字第26號被告丁○○詐欺案審理時，及偵
      查中證述明確，足認告訴人與被告丁○○關係密切，告訴
      人將印章交予被告丁○○處理互助會事宜，衡情亦屬合理
      ，足證被告丁○○辯稱該印章係告訴人委託處理互助會適
      宜及開立本票等語，應屬真實。
（五）另考之臺灣民間互助會習慣，如會員中途表示要退出，則
      會首定會尋求一個解決方案，例如找他人入替或仍以原會
      員名義繼續跟會，僅係實際上係會首自行承擔等，如本件
      1 萬元之互助會確如告訴人所言，其於中途向被告丁○○
      表示不參加了，則以被告丁○○身為會首，定會與告訴人
      協商互助會之權利義務問題並循求解決途徑，豈有可能如
      告訴人所言表示不參加之後，被告丁○○即置身事外之理
      ？是應認被告丁○○所稱該互助會係由其以告訴人名義繼
      續參加，符合民間互助會習慣，此情復經證人鄭宏源在本
      院前審中結證證述甚明（本院上訴卷第59頁），堪信為真
      實。且由前述告訴人之陳述及錄音帶之譯文可知，告訴人
      確有參加被告丁○○所召集10,000元之互助會；又依卷附
      之10,000元會單觀之，其上有記載「得標者請開立本票」
      等字樣。易言之，得標後需開立本票，亦為告訴人所明知
      ，而衡諸常情，在台灣之民間互助會會員退出互助會後，
      因會首怕其餘會員會因會員名字變動而對該互助會信心產
      生動搖，而由會首承接該會之情形，亦屬常見。苟若告訴
      人確有告知被告丁○○要退出該10,000元之互助會，則應
      會與被告丁○○確定該會之會員已更名為非告訴人之姓名
      ，然告訴人並未如此，亦與常情有違，應認告訴人確有授
      權被告丁○○以告訴人之名義繼續參加本件10,000元之互
      助會，方為合理。而在告訴人明知得標之會員需開立本票
      及授權被告丁○○以其名義標取互助會，並且未將自己之
      印章取回之情形下，當可認為告訴人確有授權被告丁○○
      以其名義標會，並於得標後蓋用印章開立本票，則告訴人
      陳稱被告丁○○冒其姓名標取互助會及盜用其印章開立本
      票云云，難認屬實，而無足採。況依前述告訴人於79年即
      認識被告丁○○，並認被告丁○○為乾女兒，且曾在被告
      家中居住之親密關係，及告訴人確有授權被告丁○○以其
      名義標會，並於得標後蓋用印章開立本票之情狀；雖被告
      丁○○與告訴人均稱丙○○得標（即本本件10,000元之互
      助會）那段時間，丙○○住在被告家中，仍委託被告丁○○標會及簽發本票，亦無違反經驗法則。
（六）又由本件10,000元互助會會單觀之，告訴人所參加之互助
      會，係於第13會得標，而依被告丁○○所稱其係以告訴人
      名義所標得，則被告丁○○在扣除死會會員後，需以告訴
      人名義開立19張本票。而本案中僅有2張本票（票號CH-NO
      132193、CH-NO132191 號）因故未清償（被告嗣後亦已清
      償），而遭第三人向告訴人求償，其餘17張本票則均如期
      獲得付款。如被告丁○○初始即有詐欺之故意，冒用告訴
      人之名義得填寫標單得標，並以告訴人之名義盜用其印章
      ，偽造告訴人名義之本票，據以詐取其他互助會會員之金
      錢，則被告丁○○於開立本票後，大可不予處理，由告訴
      人去收拾此一爛攤或偽造告訴人之錯誤地址，使持票人無
      處求償，亦不致讓告訴人發現其等偽造本票犯行。惟被告
      丁○○並未如此，反而書寫告訴人之正確戶籍地址，並屆
      期付款。由此觀之，被告丁○○顯無詐欺、偽造有價證券
      及偽造文書之故意，否則焉有可能如此，益證被告丁○○
      確係獲得告訴人之授權以其名義標得該互助會，並以其名
      義開立本票用以給付標金。
四、綜上所述，公訴人所舉之證據，均不足以證明被告甲○○、
    丁○○確有公訴意旨所指犯行。此外，本院復查無其他積極
    證據證明被告甲○○、丁○○確有公訴人所指之前揭犯行，
    自不能證明其等犯罪。原審諭知被告甲○○、丁○○無罪之
    判決，尚無不合。檢察官之上訴意旨引用告訴人之理由謂：
    證人鄭宏源根本未曾擔任告訴人之助理；另證人廖汶斌稱其
    有參加83年3月5日之互助會，迨至第 3會時，因無力繳納會
    款，始由告訴人接收，82年5月5日之互助會標會時其亦在場
    云云，可推知廖汶斌有參加上開2互助會，然依2會之原始會
    員名單，卻均無廖汶斌；再本件被告於偵查中坦承明知告訴
    人已退出互助會，竟仍以告訴人名義標會，復以告訴人名義
    開立本票予活會會員，致告訴人遭追索，原審未加詳察，遽
    為無罪之諭知，實難令人信服云云。然查：鄭宏源確曾受僱
    於告訴人丙○○，跟隨告訴人處理雜務，並知悉告訴人有參
    加被告丁○○本件10,000元互助會，告訴人表示要退會，被
    告丁○○說要用告訴人名義繼續跟會，告訴人說可以等情，
    業據鄭宏源於本院前審中結證屬實（本院上訴卷第59頁）；
    ，是被告丁○○所稱使用告訴人丙○○名義繼續跟會及代簽
    本票，確有經告訴人丙○○同意乙節，尚屬可信。另本件並
    未援用廖汶斌之證詞，則廖汶斌之證述是否屬實，當無關本
    案之判斷。又被告已償還系爭20,000元票款，亦經告訴人陳
    明在案，復足佐證其不法所有之意圖。是檢察官上訴意旨所
    指並未能達於通常一般之人均不致有所懷疑，而得確信其為
    事實之程度者，自不得據為被告等有罪之認定。從而，檢察
    官之上訴核無理由，應予駁回。
據上論斷，應依刑事訴訟法第368條，判決如主文。
本案經檢察官乙○○到庭執行職務。
中    華    民    國    95    年    12    月    12    日
                        審判長法  官  何方興
                              法  官  林鳳珠
                              法  官  林德盛
以上正本證明與原本無異。
如不服本判決，應於判決送達後10日內向本院提出上訴狀。其未
敘述理由者，並應於提出上訴狀後10日內向本院補提理由狀 (須
附繕本)。
                              書記官  劉妙娘
中    華    民    國    95    年    12    月    12    日


司法院資訊處製作；財團法人民間司法改革基金會備份。
